【裁判字號】    99,訴,118
【裁判日期】    990809
【裁判案由】    分割共有物
【裁判全文】
臺灣雲林地方法院民事判決               99年度訴字第118號
原      告  丁○○
訴訟代理人  丙○○
被      告  戊○○
            己○○
            甲○○
            乙○○
上列當事人間請求分割共有物事件，本院於民國99年7 月26日言
詞辯論終結，判決如下：
    主  文
兩造共有坐落雲林縣斗六市○○段二七五地號、地目建、面積六
五三˙二四平方公尺土地，按附圖【即雲林縣斗六地政事務所九
十九年六月三日複丈之土地複丈成果圖】所示方案分割，即：
一編號Ａ部分面積一五一˙四六平方公尺土地分歸被告乙○○取
  得。
二編號Ｂ部分面積二四二˙三二平方公尺土地分歸原告取得。
三編號Ｃ部分面積七五˙一一平方公尺土地分歸被告戊○○取得
  。
四編號Ｄ部分面積一八四˙三五平方公尺土地分歸被告己○○取
  得。
前項分割結果，被告乙○○、原告、被告己○○應分別補償被告
甲○○新臺幣萬貳仟玖佰肆拾元、新臺幣捌萬陸仟壹佰壹拾貳
元及新臺幣貳拾柒萬貳仟佰零肆元。
訴訟費用由兩造按原應有部分比例負擔。
    事 實 及 理 由
一、程序方面：
    本件被告未於言詞辯論期日到場，核無民事訴訟法第386 條
    各款所列情形，爰依原告聲請，由其一造辯論而為判決。
二、原告起訴主張：坐落雲林縣斗六市○○段275 地號，地目建
    ，面積653.24平方公尺土地（下稱系爭土地），為伊與被告
    所共有，伊之應有部分為661 分之221 ，被告乙○○之應有
    部分為661 分之144 ，被告戊○○之應有部為661 分之76，
    被告己○○、甲○○之應有部分則均為661 分之110 ；系爭
    土地雙方並未訂不分割之特約，亦無不能分割之情形，惟因
    雙方無達成分割協議，爰提起本件訴訟。並聲明：求為判決
    依雲林縣斗六地政事務所民國99年6 月7 日斗地四字第0990
    004490號函附之土地複丈成果圖【即本判決附圖】所示方案
    分割系爭土地。
三、被告方面：
  (一)被告甲○○、乙○○未於言詞辯論期日到場，亦未提出準備
    書狀作何聲明或陳述。
  (二)被告戊○○、己○○未於言詞辯論期日到場，惟前於準備程
    序曾到庭陳稱同意分割，並願按系爭土地之使用現況為分割
    。
四、本件主要爭點：系爭土地有無不能分割事由？若准予分割，
    應如何審酌始能公允並盡地利？
五、得心證之理由：
  (一)按「各共有人，除法令另有規定外，得隨時請求分割共有物
    。但因物之使用目的不能分割或契約訂有不分割之期限者，
    不在此限。」民法第823 條第1 項定有明文。本件原告主張
    系爭土地為兩造所共有，每人應有部分如上所述，又系爭土
    地屬建地，性質上並無因物之使用目的不能分割之情形，兩
    造復未約定有不分割之期限，惟兩造無法達成分割協議等情
    ，業據原告提出土地登記第二類謄本（地號全部）、地籍圖
    謄本各1 份為證，且被告經合法通知復未到庭爭執，自堪信
    為真實。是原告以系爭土地兩造未能達成分割協議，訴請裁
    判分割，自屬有據。
  (二)次按「共有物之分割，依共有人協議之方法行之。分割之方
    法不能協議決定，或於協議決定後因消滅時效完成經共有人
    拒絕履行者，法院得因任何共有人之請求，命為下列之分配
    ：1.以原物分配於各共有人。但各共有人均受原物之分配顯
    有困難者，得將原物分配於部分共有人。2.原物分配顯有困
    難時，得變賣共有物，以價金分配於各共有人；或以原物之
    一部分分配於各共有人，他部分變賣，以價金分配於各共有
    人。」民法第824 條第1 項、第2 項分別定有明文。又法院
    裁判分割共有物，須斟酌各共有人之利害關係、使用情形、
    共有物之性質及價值、經濟效用，符合公平經濟原則。且分
    割共有物固不受分管契約之拘束，惟應儘量依各共有人使用
    現狀定分割方法，以維持現狀，減少共有人所受損害。經查
    ：
    1.系爭土地所處社區應是斗六市之邊緣市郊區，地型略呈方
      正，僅北面為巷道（貞寮路98巷），餘均與他人土地相鄰
      ；又系爭土地西側有被告乙○○所有南北走向之ＲＣ造二
      樓房屋乙棟所占用，中央偏南則為原告所有南北走向之Ｒ
      Ｃ造二樓房屋乙棟所占用，並以中央偏北一小部分「方形
      空地」與北面之巷道相鄰；另系爭土地東側偏北有被告戊○○所有之磚石造老舊平房乙間所占用，偏南則有被告己○○所有之ＲＣ造二樓房屋乙棟所占用，並以被告戊○○
      所有上開平房東側之巷道出入等情，有原告所提出之上開
      地籍圖謄、現場照片數幀可參，並經本院會同原告與地政
      人員於98年11月13日至現場指界、測量，製有勘驗筆錄、
      現場照片數幀，及雲林縣斗六地政事務所民國99年3 月16
      日斗地四字第0990001836號函附之土地複丈結果圖說在卷
      可明。
    2.系爭土地原為戊○○兄弟等人共有，嗣乙○○於96年4 月
      30日經由拍賣程序取得後，於分管部分建築樓房，丁○○
      、戊○○、己○○亦於系爭土地上各保有建物，而丁○○
      、己○○亦分別改建為樓房，戊○○因經濟等因素則仍使
      用原有平房。至於共有人甲○○則因與原共有人間之金錢
      關係因素而取得系爭土地之持分，並於85年7 月10日以買
      賣為原因進行移轉登記，然被告甲○○自取得持分權利以
      來，未曾占有、使用系爭土地；反之，乙○○、丁○○、
      己○○等共有人分別改建為樓房時，共有人間，均無反對
      意見，則此使用現狀，揆以共有人間之分管、使用約定及
      經濟價值等因素，自應予以維持。因之，在共有人甲○○
      部分要實地分配，勢必影響共有人所有建物之結構，或阻
      礙其對外之通路情況下，本件於尊重共有人之使用現狀而
      為分割時，因共有人甲○○既未分管使用系爭土地，且系
      爭土地復不宜再為細分，自不強予分割某部分土地歸屬甲○○。
    3.本件被告等人均已於相當時期受合法之通知，而於最後言
      詞辯論期日不到場，亦未對原告所提出之分割方案提出準
      備書狀爭執，可推徵被告等人對原告所主張上開分割方案
      亦無反對之意。因之，上開分割方案既已顧及共有人之利
      益，並獲得認同，自足堪認定，則如附圖所示分割方案，
      既符合共有人之意願，本院亦應予尊重。
    4.又附圖所示分割方案，與系爭土地上建物使用現況大致相
      符，且分割後各共有人所分得之土地均能面臨同一巷道，
      通行無虞，故本院審酌以附圖所示方法分割，除得儘量保
      留共有人之原有建物，且分割後各共有人所取得之土地，
      均鄰通路可資對外聯絡，而便於渠等分得土地之利用，符
      合經濟效用及土地整體利用價值，從而，原告訴請依如附
      圖所示之方法分割，尚屬妥適，爰依法判決如主文第1項
      所示。
  (五)末按「以原物為分配時，如共有人中有未受分配，或不能按
    其應有部分受分配者，得以金錢補償之。」為民法第824 條
    第3 項所明定。而共有物之原物分割，依民法第八百二十五
    條規定觀之，係各共有人就存在於共有物全部之應有部分互
    相移轉，使各共有人取得各自分得部分之單獨所有權。故原
    物分割而應以金錢為補償者，倘分得價值較高及分得價值較
    低之共有人均為多數時，該每一分得價值較高之共有人即應
    就其補償金額對於分得價值較低之共有人全體為補償，並依
    各該短少部分之比例，定其給付金額，方符共有物原物分割
    為共有物應有部分互相移轉之本旨。則有最高法院85年台上
    字第2676號判例意旨可資參照。查：
    1.本件依如附圖所示方法分割，分割結果：
      (1)被告乙○○所分得編號Ａ部分土地面積151.46平方公尺
        ，較其原應有部分換算面積142.31平方公尺，增加9.15
        平方公尺。
      (2)原告所分得編號Ｂ部分土地面積242.32平方公尺，較其
        原應有部分換算面積218.40平方公尺，增加23.92 平方
        公尺。
      (3)被告己○○所分得編號Ｄ部分土地面積184.35平方公尺
        ，較其等原應有部分換算面積108.71平方公尺，增加
        75.64 平方公尺。
      (4)被告戊○○所分得編號Ｃ部分土地面積75.11 平方公尺
        ，與其原應有部分換算面積相等，並無增減。
      (5)至被告甲○○因未受分配，較其原應有部分換算面積，
        共計減少108.71平方公尺。
      (6)承上，各共有人於受分配後較原有持分面積或有增減等
        情，有附圖所示各共有人分配後面積較持分面積之面積
        增減表可稽。
    2.又本件就系爭土地分割後，被告甲○○未能依持分面積受
      分配之補償方法，原告主張依系爭土地之公告現值【即每
      平方公尺新台幣（下同）3,600 元】之價額為補償，面積
      未有增減者，即互不找補等節，於本件審理過程即先分別
      函詢共有人表示意見，共有人迄今均未爭執，則原告此等
      主張，既為被告等所不爭執，則對於分配面積未有增減之
      被告戊○○，當認其所分配之土地並無價值上之差異，另
      對於未受分配之被告甲○○，以上開價格為補償標準，亦
      應屬合理，揆諸上開規定及判例意旨，被告乙○○、原告
      及被告己○○自應依前述渠等受分配後所增加取得之土地
      面積，按前揭補償方法提出給付，對被告甲○○為補償。
    3.準此，依前標準計算結果，被告乙○○應提出32,940元【
      計算式：3,600 元/ ㎡×9.15㎡（被告乙○○所增加取得
      之土地面積）＝32,940元】，另原告應提出86,112元【計
      算式：3,600 元/ ㎡×23.92 ㎡（原告增加取得之土地面
      積）＝86,112元】，至被告己○○則應提出272,304 元【
      計算式：3,600 元/ ㎡×75.64 ㎡（被告己○○增加取得
      之土地面積）＝272,304 元】，以為被告甲○○未受分配
      之補償，爰判決如主文第2 項所示。
六、因分割共有物事件本質上並無訟爭性，兩造本可互換地位，
    由任一共有人起訴請求分割，均無不可，且兩造均因本件裁
    判分割而蒙其利，由敗訴當事人負擔訴訟費用顯失公平，故
    本院認為裁判分割共有物訴訟，於法院准予分割，原告之訴
    為有理由時，仍應由兩造分別依系爭土地原應有部分比例分
    擔訴訟費用較符合公平原則，爰酌量情形，命兩造依其原應
    有部分比例負擔訴訟費用。
七、據上論結，本件原告之訴為有理由，依民事訴訟法第385 條
    第1 項前段、第78條、第80條之1 、第85條第1 項但書，判
    決如主文。
中    華    民    國    99    年    8     月    9     日
                  民事第一庭    法  官  黃玉清
以上正本係照原本作成
如對本判決上訴，須於判決送達後廿日內向本院提出上訴狀。如
委任律師提起上訴者，應一併繳納上訴審裁判費。
中    華    民    國    99    年    8     月    9     日
                                書記官  王振州

司法院資訊處製作；財團法人民間司法改革基金會備份。
